【裁判字號】    87,訴,163
【裁判日期】    890929
【裁判案由】    分割共有物
【裁判全文】
臺灣高雄地方法院民事判決  八十七年度訴字第一六三號
    原      告    戊○
    訴訟代理人    張榮作  律師
    複  代理人    王家鈺  律師
    被      告    庚○○      .
                  乙○○      .
                  丁○○      .
    右二人共同
    訴訟代理人    丙○○      .
    被      告    甲○○      .
                  己○        .
                  辛○        .
右當事人間請求分割共有物事件，本院判決如左：
    主    文
被告應協同原告就兩造共有坐落於高雄縣路竹鄉○○段第四０五之五號土地面積壹零
零壹平方公尺，辦理更正面積為玖陸捌平方公尺之更正登記。
兩造共有前項土地分割為：如後附成果圖所示Ａ、Ｇ部分面積共貳貳玖平方公尺分歸
被告己○取得；Ｂ、Ｄ部分面積共壹參伍平方公尺分歸原告戊○取得；Ｃ、Ｆ部分面
積共貳參零平方公尺分歸被告庚○○取得；Ｅ部分面積參貳平方公尺由兩造按原告應
有部分八分之一、被告己○、庚○○應有部分各四分之一，被告辛○應有部分八分之
一，被告乙○○、丁○○、甲○○應有部分各二十四分之二之比例保持共有；Ｈ部分
面積壹壹參平方公尺分歸被告辛○取得；Ｉ部分面積貳貳玖平方公尺分歸被告乙○○
、丁○○、甲○○按應有部分各二十四分之二之比例保持共有。
原告應給付被告己○新台幣玖萬壹仟元；應給付被告庚○○新台幣柒萬貳仟捌佰元；
應給付被告辛○新台幣柒萬貳仟捌佰元；應給付被告乙○○、丁○○、甲○○共新台
幣玖萬壹仟元。
訴訟費用由被告己○負擔四分之一；被告庚○○負擔四分之一；被告辛○負擔八分之
一；被告乙○○、丁○○、甲○○各負擔十二分之一；餘八分之一由原告負擔。
    事    實
甲、原告方面：
一、聲明：如主文所示
二、陳述：
  (一)緣坐落高雄縣路竹鄉○○段第四零五之五地號，地目建，面積九六八平方公尺（
    原登記面積為一００一平方公尺）之土地，為原告戊○（應有部分八分之一）、
    被告己○（應有部分四分之一）、庚○○（應有部分四分之一）、辛○（應有部
    分八分之一）、乙○○（應有部分二十四分之二）、丁○○（應有部分二十四分
    之二）、甲○○（應有部分二十四分之二）等七人共有。
  (二)系爭土地並無使用目的不能分割之情形或不為分割之協議，因無法達成協議分割
    ，為使兩造使用土地方便及增其利用價值，爰依民法第八百二十三條規定請求准
    予裁判分割。另因高雄縣路竹地政事務所於民國八十七年三月六日所為複丈成果
    圖，認定系爭土地面積為九六八平方公尺，土地登記謄本所載之一００一平方公
    尺不符，且逾法定公差需辦理面積更正，此一情形本應經共有人同意更正有關地
    籍圖測後，始得辦理分割登記，然被告均不同意辦理面積更正登記，從而原告自
    得訴請被告等偕同原告就兩造共有系爭土地辦理面積更正登記。
  (三)本件系爭土地之分割方法乃係依各共有人現在分管之土地建物加以斟酌，並參酌
    分割後取得面積大小，按持份比例面積為分割如附圖所示。其中：
    (1)如附圖所示Ａ、Ｇ部分土地，經被告己○於A部分土地上建有三層樓房屋，且
      其應有部分達四分之一，故將A、G部分面積共貳貳玖平方公尺分歸被告己○取
      得；
    (2)如附圖所示Ｂ、Ｄ部分土地，業經原告於B、D部分土地上分別建有二層樓及四
      層樓之房屋，且原告戊○之應有部分為四分之一，故將B、D部分面積共壹參伍
      平方公尺分歸原告戊○取得；
    (3)如附圖所示Ｃ、Ｆ部分土地，經被告庚○○於C部分土地上建有三層樓房屋，
      且其應有部分為四分之一，故將C、F部分面積共貳參零平方公尺分歸被告庚○○取得；
    (4)如附圖所示Ｅ部分面積參貳平方公尺，現為寬度一點二公尺之防火巷道，應由
      兩造按原告應有部分八分之一、被告己○、庚○○應有部分各四分之一，被告
      辛○應有部分八分之一，被告乙○○、丁○○、甲○○應有部分各二十四分之
      二之比例保持共有；
    (5)如附圖所示Ｈ部分面積壹壹參平方公尺分歸被告辛○取得；
    (6)如附圖所示Ｉ部分面積貳貳玖平方公尺分歸被告乙○○、丁○○、甲○○按應
      有部分各二十四分之二之比例保持共有。緣該三人為同胞兄弟，且於I部分土
      地上已共同建有三層樓之房屋，故由該三人共有I部分土地。
  (四)另因原告於本件分割方案中溢分十八平方公尺，而被告己○短缺五平方公尺、被
    告庚○○短缺四平方公尺、被告辛○短缺四平方公尺、被告乙○○、丁○○、甲○○合計短缺五平方公尺，原告遂以公告現值之二倍即每平方公尺新台幣（下同
    ）一萬八千二百元之代價，予以補償，故原告應補償被告己○九萬一千元；應補
    償被告庚○○七萬二千八百元；應補償被告辛○七萬二千八百元；應補償被告乙○○、丁○○、甲○○共九萬一千元。
三、證據：提出土地登記簿謄本、地籍圖謄本、地價證明書等影本為證，
丙、本院依職權履堪現場，會同高雄縣路竹地政事務所人員施測系爭土地之使用情形
    及製作土地複丈成果圖並依職權函詢高雄縣政府有無訂定建物土地之最小面積限
    制及防火間隔之寬度。
乙、被告方面：
被告除己○及庚○○外，均未於最後言詞辯論期日到場，亦未為聲明，據其等之前到
場所為陳述略以：對原告請求分割無意見，亦無不能分割之原因及協議，系爭土地上
有房屋。被告乙○○、丁○○、甲○○願保持共有。如附圖所示Ｆ、Ｇ部分土地上建
物可拆除。被告己○及庚○○雖於言詞辯論期日到場但未為聲明，所為陳述略以：沒
有意見，請依法處理。
    理    由
一、原告主張：坐落高雄縣路竹鄉○○段第四零五之五地號，地目建，面積九六八平
    方公尺（原登記面積為一００一平方公尺）之土地，為原告戊○（應有部分八分
    之一）、被告己○（應有部分四分之一）、庚○○（應有部分四分之一）、辛○
    （應有部分八分之一）、乙○○（應有部分二十四分之二）、丁○○（應有部分
    二十四分之二）、甲○○（應有部分二十四分之二）等七人共有。兩造就系爭土
    地並無使用目的不能分割之情形或不為分割協議之事實，業據其提出土地登記簿
    謄本、地籍圖謄本、地價證明書等影本為證，復為被告所不爭執，自堪信為真實
    。
二、又原告主張兩造共有土地原登記面積為一００一平方公尺，惟經地政人員按地籍
    圖實算結果面積僅為九六八平方公尺，實際面積與登記面積不符，且逾法定公差
    需辦理面積更正之事實，有高雄縣路竹地政事務所土地複丈成果圖載明可稽，而
    此種情形本應經共有人同意更正有關地籍圖冊後始得辦理分割登記，然被告均未
    到庭表示同意辦理面積更正登記，從而，原告訴請被告應協同原告就兩造共有系
    爭土地辦理更正登記之判決，為有理由，爰判決如主文第一項所示。
三、按共有人得隨時請求分割共有物，但因物之使用目的不能分割或契約定有不可分
    割之期限者，不在此限；又共有物之分割，依共有人協議之方法行之，分割之方
    法不能協議者，法院得依任何共有人之聲請，以原物分配於各共有人，民法第八
    百二十三條第一項、第八百二十四條第一項第一款分別定有明文。查系爭土地編
    為建地，有土地登記謄本在卷可按，依其使用目的並非不能分割，而兩造間無不
    分割之約定及不能達成分割協議等情，復為兩造所不爭執，是依上開法條規定，
    原告請求分割系爭土地，洵屬有據，應予准許。
四、次按請求共有物之分割，應由法院依民法第八百二十四條命為適當之分配，不受
    當事人主張之拘束。又分割共有物時，法院應參酌當事人之聲明、共有物之性質
    、經濟效用及全體共有人利益等公平決之。又分割共有物係以消滅共有關係為目
    的，故法院於裁判分割共有土地時，除該土地內之部分土地因使用目的不能分割
    （如共同使用之道路）或部分共有人明示願維持共有關係等情形外，即應將土地
    分配予各共有人單獨所有，不得創設新的共有關係。
    經查系爭土地上面臨太平路部分由北至南依序有東西向建物：己○所有三層樓建
    物（如附圖Ａ部分）、戊○所有二層樓建物（如附圖Ｂ部分）、庚○○所有三層
    樓建物（如附圖Ｃ部分）及戊○所有三層樓建物（如附圖Ｄ部分）；中間間隔一
    點二公尺寬之防火巷道（如附圖所示Ｅ部分）；由西至東有南北向建物：庚○○
    所有之平房（如附圖Ｆ部分）、己○所有鐵皮屋（如附圖Ｇ部分）、乙○○、丁○○、甲○○共有之三層樓建物（如附圖Ｉ部分）。此有本院八十七年三月六日
    屢勘現場製有現場圖，及地政人員繪製成果圖附卷可參。為顧及現使用狀況及地
    上物所有人之權益，且被告乙○○、丁○○、甲○○明示願保持共有關係，暨兩
    造就系爭共有土地中間之E部分，寬約一點二公尺之防火巷道，應維持共有關係
    ，爰依附圖所示分割方法依序分配如主文第二項所示。至高雄縣政府覆函之附件
    「建築設計施工篇」第一百一十條就防火間隔最少寬度為一點五平方公尺之規定
    ，係指改建或新建建物應遵循之規定，尚不影響上開分割結果，併此敘明。
五、復按以原物為分配時，如共有人中，有不能按其應有部分受分配者，得以金錢補
    償之，民法第八百二十四條第二項定有明文。查原告於上開分割結果中溢分十八
    平方公尺，而被告己○、庚○○、辛○、乙○○、丁○○、甲○○均未能按其應
    有部分收分配，即被告己○短缺五平方公尺、被告庚○○短缺四平方公尺、被告
    辛○短缺四平方公尺、被告乙○○、丁○○、甲○○合計短缺五平方公尺，此有
    系爭土地測量成果圖在卷可稽。又系爭土地於八十九年七月之公告現值係每平方
    公尺九千一百元，此有高雄縣路竹地政事務所地價證明在卷可查，復為兩造所不
    爭執，本院審酌兩造使用系爭土地之現況及系爭土地公告現值，認被告不能按其
    應有部分受分配之土地，應以每平方公尺一萬八千二百元為金錢補償，亦即應由
    原告應補償被告己○九萬一千元；應補償被告庚○○七萬二千八百元；應補償被
    告辛○七萬二千八百元；應補償被告乙○○、丁○○、甲○○共九萬一千元，始
    為公允。
六、訴訟費用之負擔部分，因各共有人均因系爭土地分割而同受分割之利益，故依應
    有部分之比例為負擔訴訟費用之標準，併予明。
七、據上論結，原告之訴為有理由，依民事訴訟法第三百八十五條第一項前段、第七
    十八條、第八十一條第二款、第八十五條第一項但書，判決如主文。
中      華      民      國    八十九    年      九      月    二十九    日
                              臺灣高雄地方法院民事第六庭
~B法      官  楊智守
右為正本係照原本作成。
如不服本判決，應於送達後廿日內，向本院提出上訴狀並表明上訴理由，如於本
判決宣示後送達前提起上訴者，應於判決送達後十日內補提上訴理由書（須附繕本）。
中      華      民      國    八十九    年      九      月      二十九  日
~B法院書記官  賴易詮


司法院資訊處製作；財團法人民間司法改革基金會備份。
